---
title: '**Análisis transcriptómico scRNAseq de Meduloblastoma**'
output:
  html_document:
    df_print: paged
  pdf_document: default
---

```{r setup, include=FALSE}
# Configuración global para todos los bloques de código
knitr::opts_chunk$set(echo = TRUE, cache = TRUE)
```

Este documento contiene las notas y código necesario para analizar un conjunto de datos scRNAseq de meduloblastoma: [Neoplastic and immune single-cell transcriptomics define subgroup-specific intra-tumoral heterogeneity of childhood medulloblastoma ](https://pubmed.ncbi.nlm.nih.gov/34077540/). Los datos se encuentran disponibles en el repositorio [GEO](https://www.ncbi.nlm.nih.gov/geo/query/acc.cgi?acc=GSE155446), el cual contiene las matrices de conteo y los etadatos del analisis. 

Una vez con los datos descargados podemos empezar a trabajar. Lo primero es establecer nuestro directorio de trabajo, en él deben encontrarse los archivos necesarios para el análisis: 

  + GSE155446_human_cell_metadata.csv: Matriz de conteos (transcritos * celula )
  + metadata.csv : Datos adicionales a la muestra
  
```{r}
# Establecer directorio de trabajo
setwd("D:/marval_windows/JR_MARVAL/maestria_clases/sc_RNAseq/mb_scrnaseq")
list.files()
```

El siguiente paso es instalar las librerías necesarias para el análisis. La librería principal es [Seurat](https://satijalab.org/seurat/articles/pbmc3k_tutorial#standard-pre-processing-workflow). Mucho de este código esta basado en su documentación. 

```{r}
# Instalar liberias
#install.packages("Seurat")
library(Seurat)
#install.packages("dylyr")
library(dplyr)
#install.packages("ggplot2")
library(ggplot2)
```

Ahora cargamos los datos necesarios para el análisis: 

```{r}
# Cargar matriz de conteo
counts <- read.csv("GSE155446_human_raw_counts.csv", row.names = 1, 
                   check.names = FALSE)
dim(counts)

# Cargar metadatos
metadata <- read.csv("GSE155446_human_cell_metadata.csv", row.names = 1)
dim(metadata)
```

Verifica que las celulas en counts esten presentes en el metadata. Debería ser TRUE, si es FALSE, entonces algunas céulas en counts no tienen infomarción en metadata: 

```{r}
all(colnames(counts) %in% rownames(metadata))  
```

El siguiente paso es crear el objeto Seurat, el cual es indispensable para el manejo de los datos: 

```{r}
# Crear el objeto Seurat
seurat_obj <- CreateSeuratObject(counts = counts, 
                                 meta.data = metadata, 
                                 min.cells = 3, min.features = 200,
                                 project = "MB")

# Ver información del objeto
seurat_obj
```

**Nuestros datos constan de 26040 *features* (genes) y 39946 *samples* (células)**. Es necesario resaltar que cada transcrito representa una dimensión.

---

#### **Control de Calidad:**

Aquí se pretende eliminar ruido técnico de los datos, evaluando el número de genes detectados por céula, pocos genes podrína representar drops vacíos y muchos genes podrían ser resultado de la lectura de más de una célula. También se considera  el número total de moléculas detectadas dentro de una célula (se correlaciona fuertemente con genes únicos). Finalmente, la presencia de genes mirocondriales es otro parametro de la viabilidad de los datos, estos genes indican muerte y estrés celular, por ello se busca eliminarlos.

Veamos los datos antes de filtrarlos:

```{r}
# Ver métricas básicas
# Detecta genes mitocondriales
seurat_obj[["percent.mt"]] <- PercentageFeatureSet(seurat_obj, 
                                                      pattern = "^MT-")  

# Visualizar QC con Violin Plots
VlnPlot(seurat_obj, features = c("nFeature_RNA", "nCount_RNA", "percent.mt"),
        ncol = 3)#, group.by = NULL)
```

Se observan varios Violin Plots porque cada uno corresponde a cada una de las muestras (30).

```{r}
# Ver el número total de IDs (muestras)
length(unique(seurat_obj$orig.ident))
# Contar las células por ID de muestra
cell_counts <- table(seurat_obj$orig.ident)
cell_counts
```

Distribucion de celulas por muestra:

```{r}
# Crear un gráfico de barras
ggplot(as.data.frame(cell_counts), aes(x = Var1, y = Freq)) +
  geom_bar(stat = "identity") +
  labs(x = "ID de Muestra", y = "Número de Células", 
       title = "Distribución de Células por Muestra") +
  theme(axis.text.x = element_text(angle = 90, hjust = 1)) 
```
Tambien se puede mostrar un solo grafico de los parametros de clidad:

```{r}
# Grafo que unifique a todas las células
seurat_obj$All <- "All_Cells"
VlnPlot(seurat_obj, features = c("nFeature_RNA", "nCount_RNA", "percent.mt"), 
        group.by = "All", ncol = 3)
```
Ahora veamos lso valores de los parametros de calidad previo al filtrado de los datos:

```{r}
# Mostrar estadísticos de caracteristicas para el QC
summary(seurat_obj$nFeature_RNA)  # Genes detectados por célula
summary(seurat_obj$nCount_RNA)    # UMI totales por célula
summary(seurat_obj$percent.mt)    # Porcentaje de genes mitocondriales
```

Ahora veamos como cambian los datos aplicando filtros. Hemos filtrado de la siguiente manera:

  + Feature RNA > 300
  + Feature RNA < 6000
  + percen.mt < 15

```{r}
# Aplicar filtros: definir umbrales
dim(seurat_obj)

seurat_obj_filt <- subset(seurat_obj, 
                        subset = nFeature_RNA > 300 & nFeature_RNA < 6000 & 
                          percent.mt < 15)

# Revisar cuántas células quedan después del filtrado
dim(seurat_obj_filt)
seurat_obj_filt
```

**Nuestros datos filtrados constan de 26040 *features* (genes) y 20715 *samples* (células)**.
 
```{r}
# Mostrar estadísticos de caracteristicas para el QC
summary(seurat_obj_filt$nFeature_RNA)  # Genes detectados por célula
summary(seurat_obj_filt$nCount_RNA)    # UMI totales por célula
summary(seurat_obj_filt$percent.mt)    # Porcentaje de genes mitocondriales
```

Veamos los grafiso con los datos filtrados:

```{r}
# Visualizar QC con Violin Plots
VlnPlot(seurat_obj_filt, features = c("nFeature_RNA", 
                                      "nCount_RNA", "percent.mt"), ncol = 3)
```

```{r}
VlnPlot(seurat_obj_filt, features = c("nFeature_RNA", 
                                      "nCount_RNA", "percent.mt"),
        group.by = "All", ncol = 3)
```

Los filtros aplicados fueron seleccionados para dar un valor de correlacion entre nFeatures & nCounts minimo de .9
```{r}
# Correlación entre Count_RNA & Feature_RNA
cor_value <- cor(seurat_obj_filt$nCount_RNA, seurat_obj_filt$nFeature_RNA)
print(cor_value)
```

```{r}
# Relación entre genes detectados y UMIs por célula
FeatureScatter(seurat_obj_filt, feature1 = "nCount_RNA", 
               feature2 = "nFeature_RNA")
```
```{r}
FeatureScatter(seurat_obj_filt, feature1 = "nCount_RNA", 
               feature2 = "nFeature_RNA", group.by = "All")
```
```{r}
# Relación entre genes detectados y porcentaje mitocondrial
FeatureScatter(seurat_obj_filt, feature1 = "nCount_RNA", 
               feature2 = "percent.mt")
```
```{r}
# Relación entre genes detectados y porcentaje mitocondrial
FeatureScatter(seurat_obj_filt, feature1 = "nCount_RNA", 
               feature2 = "percent.mt", group.by = "All")
```

---

#### **Normalización:**

En este paso se pretende remover ruido técnico del análisis para tratar de garantizar que las conclusiones obtenidas son biológicamente relevantes y no se deben a rudio técnico. El método utilizado por Seurat, asume que cada célula contiene el mismo número de moléculas de RNA. 

```{r}
seurat_obj_filt <- NormalizeData(seurat_obj_filt,
                               normalization.method = "LogNormalize", 
                               scale.factor = 10000)

# Cuentas originales vs. normalizadas
# Cuentas originales log-transformadas
seurat_obj_filt$log_counts <- log1p(seurat_obj_filt$nCount_RNA)

# Visualización con gráficos de violín
VlnPlot(seurat_obj_filt, features = c("log_counts", "nCount_RNA"), 
        group.by = "orig.ident", 
        pt.size = 0.1, 
        split.by = "orig.ident")
```
```{r}
# Visualizar un solo violin
seurat_obj_filt$All <- "All_cells"

# Visualización con gráficos de violín
VlnPlot(seurat_obj_filt, features = c("log_counts", "nCount_RNA"), 
        group.by = "All", 
        pt.size = 0.1)
```

```{r}
# Comparar la distribución de características clave 
#(genes detectados, cuentas y log-transformed counts)
VlnPlot(seurat_obj_filt, features = 
          c("nFeature_RNA", "nCount_RNA", "log_counts"), 
        ncol = 3, group.by = "All", pt.size = 0.1)
```
```{r}
FeatureScatter(seurat_obj_filt, feature1 = "nCount_RNA", 
               feature2 = "log_counts")
```

```{r}
FeatureScatter(seurat_obj_filt, feature1 = "nCount_RNA", 
               feature2 = "log_counts", group.by = "All")
```

---

#### **Identificación de genes con alta variabilidad:**

Este paso tiene como objetivo enfocar el análisis en los genes más variables con lo cual se pueden detectar señales biológicas interesantes. Además, ayuda a reducir la dimensionalidad de los datos y mejorar la identificación de poblaciones celulares.

```{r}
seurat_obj_filt <- FindVariableFeatures(seurat_obj_filt, 
                                      selection.method = "vst", 
                                      nfeatures = 2000)

# Plot de variabilidad
VariableFeaturePlot(seurat_obj_filt)
```

```{r}
# Identifiacion de genes top
top <- head(VariableFeatures(seurat_obj_filt),15)
LabelPoints(plot = VariableFeaturePlot(seurat_obj_filt), points = top, 
            repel = TRUE,
            max.overlaps = 20, xnudge = 0.01, ynudge = 0.01)
```

---

#### **Escalamiento:**

```{r}
# Para todos los genes de alta variabilidad
seurat_obj_filt <- ScaleData(seurat_obj_filt, 
                           features = VariableFeatures(seurat_obj_filt))

DoHeatmap(seurat_obj_filt, 
          features = head(VariableFeatures(seurat_obj_filt), 30))
```

---

#### **Reducción de dimensionalidad:**

Este paso se realiza sobre los datos escalados y busca representar en un espacio de menos dimensiones la complejidad dimensional de los datos. 

```{r}
seurat_obj_filt<- RunPCA(seurat_obj_filt, 
                        features = VariableFeatures(seurat_obj_filt))

# Exploracion de los datos
#print(seurat_obj_filt[["pca"]], dims = 1:5, nfeatures = 5)
```

```{r}
# Plot de carga
VizDimLoadings(seurat_obj_filt, dims = 1:2, reduction = "pca")
```

```{r}
# Vista del PCA
DimPlot(seurat_obj_filt, reduction = "pca")# + NoLegend()
```
Un punto importante para la reduccion de dimensionalidad es saber cuantos PC considerar para el UMAP O T-SNE... entonces como sabes cuantos PC seleccionar?

```{r}
# Como saber cuantos PC seleccionar?
DimHeatmap(seurat_obj_filt, dims = 1, cells = 500, balanced = TRUE)
DimHeatmap(seurat_obj_filt, dims = 1:5, cells = 500, balanced = TRUE)
```

```{r}
# Para determinar cuántos PC usar
ElbowPlot(seurat_obj_filt, ndims = 50)  
```
```{r}
# Varianza explicada
# Visualiza la proporción de varianza explicada por cada componente principal
seurat_obj_filt[["pca"]]@stdev
# Calcula la proporción de varianza explicada
var_explained <- seurat_obj_filt[["pca"]]@stdev^2 / 
  sum(seurat_obj_filt[["pca"]]@stdev^2)
# Visualiza la varianza explicada acumulada
cumsum(var_explained)
```

```{r}
# Encuentra el número de PCs que explican el 90% de la varianza
pc_90 <- which(cumsum(var_explained) >= 0.90)[1]
pc_90
```

---

#### **Clustering:**

Con base en los PC definidos se establecen los clusters inferidos en los datos. El método esta basado en grafos, de tal forma que células con patrones de expresión similares en ss genes-nodos tienden a mantenerse cercanas formando cliques y comunidades densamente conectados. 

```{r}
# Construye las redes de vecinos, considerando  el # de PC a retener
seurat_obj_filt <- FindNeighbors(seurat_obj_filt, dims = 1:30)
# Determina el número de clusters
seurat_obj_filt <- FindClusters(seurat_obj_filt, resolution = 0.5)
# Cluster IDs of the first 5 cells
head(Idents(seurat_obj_filt), 5)
```

```{r}
# Realizar la reducción de dimensiones con UMAP
seurat_obj_filt <- RunUMAP(seurat_obj_filt, dims = 1:30)
# Visualizar los clusters en un gráfico UMAP
DimPlot(seurat_obj_filt, reduction = "umap")#, group.by = "seurat_clusters")
```
```{r}
# Realizar la reducción de dimensiones con t-SNE
seurat_obj_filt <- RunTSNE(seurat_obj_filt, dims = 1:30)
# Visualizar los clusters en un gráfico t-SNE
DimPlot(seurat_obj_filt, reduction = "tsne")#, group.by = "seurat_clusters")
```
```{r}
# Salvar resultado
saveRDS(seurat_obj_filt, file = "sc_rnaseq_MB.rds")
```

---

#### **Identificación de biomarcadores:**

Aquí con base en los genes expresados diferencialmente se encuentran los marcadores que mejor definen cada uno de los clusters. 

```{r}
# Encontrar marcadores para cada cluster comparando contra todas las céluas
mb_markers <- FindAllMarkers(seurat_obj_filt, only.pos = TRUE)
```
```{r}
mb_markers %>%
  group_by(cluster) %>%
  dplyr::filter(avg_log2FC > 1)
```

Una vez realizado el análisis de expresión diferencial, podemos explorar la expresión de marcadores a través de cada uno de los clusters.

```{r}
# Visualizar los marcadores
VlnPlot(seurat_obj_filt, features = c("KCNIP4", "RPH3A"))
```

```{r}
# Plot raw counts
VlnPlot(seurat_obj_filt, features = c("KCNIP4", "RPH3A"), 
        slot = "counts", log = TRUE)
```
```{r}
# Vusaluzar en el UMAP/TSNE
FeaturePlot(seurat_obj_filt, features = c("KCNIP4", "RPH3A"))
```
```{r}
# Heatmap
mb_markers %>%
  group_by(cluster) %>%
  dplyr::filter(avg_log2FC > 1) %>%
  slice_head(n = 3) %>%
  ungroup() -> top5

DoHeatmap(seurat_obj_filt, features = top5$gene) + NoLegend()
```

Asignacion de marcadores:

```{r}
# Visualización sin leyenda
DimPlot(seurat_obj_filt, reduction = "umap", 
        label = TRUE, pt.size = 0.5) + NoLegend()
```
```{r}
# Visualización con leyenda
plot <- DimPlot(seurat_obj_filt, reduction = "umap", label = TRUE, 
                label.size = 4.5) + xlab("UMAP 1") + ylab("UMAP 2") + 
  theme(axis.title = element_text(size = 18), legend.text = element_text(size = 10)) + guides(colour = guide_legend(override.aes = list(size = 5)))
plot
```

```{r}
# Salvar resultado
saveRDS(seurat_obj_filt, file = "mb_scrnaseq.R")
```

```{r}
sessionInfo()
```
